【裁判字號】    98,婚,448
【裁判日期】    981231
【裁判案由】    離婚
【裁判全文】
臺灣臺南地方法院民事判決               98年度婚字第448號
原      告  乙○○
被      告  甲○○
上列當事人間請求離婚事件，經本院於民國98年12月17日言詞辯
論終結，判決如下：
    主      文
准原告與被告離婚。
訴訟費用新臺幣參仟元由被告負擔。
    事實及理由
一、本件被告未於言詞辯論期日到場，核無民事訴訟法第386 條
    所列各款情形，爰依原告之聲請，由其一造辯論而為判決。
二、本件原告起訴主張：原告乙○○（男，民國○○年○○月○○日生
    ，身分證統一編號：Ｚ000000000號）與被告甲○○（女，民
    國○○年○月○日生，中國大陸地區人民）於97年4月24日在中
    國海南省海市公證結婚，97年9月1日在我國戶政機關辦理
    結婚登記，兩造未育有子女，目前婚姻關係存續中。兩造婚
    後，被告於97年7月21日來臺與原告同居，嗣因被告姐姐要
    結婚，原告即同意被告返回大陸娘家，被告於98年5月15日
    出境，回程機票為98年7月13日。98年7月11日左右，原告與
    被告聯絡回程的機票時間已到，請被告返回臺灣，竟遭被告
    拒絕返回臺灣與原告共同生活，回稱隨便原告怎麼樣，且被
    告已向大陸地區海南省海市人民法院訴請與原告離婚，原
    告有接到被告在大陸起訴離婚之請訴狀，但原告沒有大陸開
    庭，被告顯無意願與原告維持婚姻關係，且原告亦已不想再
    維持兩造婚姻，是兩造間顯然存有難以維持婚姻之重大事由
    存在，爰依民法第1052條第2項規定，請求判決與被告離婚
    等情。
三、被告未於言詞辯論期日到場，亦未提出書狀作任何聲明或陳
    述。
四、得心證之理由：
  (一)按結婚或兩願離婚之方式及其他要件，依行為地之規定。判
    決離婚之事由，依臺灣地區之法律。夫妻之一方為臺灣地區
    人民，一方為大陸地區人民者，其結婚或離婚之效力，依臺
    灣地區之法律。臺灣地區與大陸地區人民關係條例第52條第
    1項、第2項及第53條定有明文。
  (二)經查，原告主張其為臺灣地區人民，被告為中國海南省人民
    ，於97年4月24日在中國海南省海市公證結婚，97年9月1
    日在我國戶政機關辦理結婚登記，目前兩造婚姻關係存續中
    ，未生育子女之事實，業據原告提出戶籍謄本為證，並經本
    院向臺南市南區戶政事務所調閱兩造結婚登記相關資料，有
    臺南市南區戶政事務所98年7月24日南南戶股二字第0980003
    337號函及所附結婚登記申請書、公證書、結婚證明書、財
    團法人海峽交流基金會證明書等在卷足稽，核屬相符，堪信
    為真正。因之，依上開規定，兩造間判決離婚之事由，應依
    臺灣地區之法律。
  (三)次按夫妻之一方，有民法第1052條第1項10款以外之重大事
    由，難以維持婚姻者，夫妻一方得請求離婚。但其事由應由
    夫妻一方負責者，僅他方得請求離婚，民法第1052條第2項
    定有明文。次按民法第1052條第2項規定，有同條第一項以
    外之重大事由，難以維持婚姻者，夫妻之一方得請求離婚。
    是否有難以維持婚姻之重大事由，判斷標準為婚姻是否已生
    破綻而無回復之希望，此不可由原告已喪失維持婚姻意欲之
    主觀面加以認定，而應依客觀的標準，即難以維持婚姻之事
    實，是否已達於倘處於同一境況，任何人均將喪失維持婚姻
    希望之程度以決之（參照最高法院87年度臺上字第1304號判
    決）。又民法第1052條第2項所稱「有前項以外之重大事由
    ，難以維持婚姻者」，係抽象的、概括的離婚事由，此乃緣
    於民國74年修正民法親屬編時，為因應實際需要，參酌各國
    立法例，導入破綻主義思想所增設。但其事由應由夫妻一方
    負責者，僅他方得請求離婚，是其所採者為消極破綻主義精
    神，而非積極破綻主義。關於「難以維持婚姻之重大事由」
    ，其判斷之標準為婚姻是否已生破綻而無回復之希望。而婚
    姻是否已生破綻無回復之希望，則應依客觀之標準，即難以
    維持婚姻之事實，是否已達於倘處於同一境況，任何人均將
    喪失維持婚姻意欲之程度而定。至於同條項但書所規定「難
    以維持婚姻之重大事由應由夫妻之一方負責者，僅他方得請
    求離婚」，乃因如肯定有責配偶之離婚請求，無異承認恣意
    離婚，破壞婚姻秩序，且有背於道義，尤其違反自己清白（
    clean hands)  之法理，有欠公允，同時亦與國民之法感情
    及倫理觀念不合，因而採消極破綻主義。倘該重大事由，夫
    妻雙方均須負責時，應比較衡量雙方之有責程度，僅責任較
    輕之一方得向責任較重之他方請求離婚，如有責程度相同時
    ，雙方均得請求離婚，始屬公允，是責任較重之一方應不得
    向責任較輕之之他方請求離婚（參照最高法院94年度臺上字
    第115號判決）。
  (四)次查，原告主張被告於97年7月21日來臺與原告同居，嗣因
    被告姐姐要結婚，原告即同意被告返回大陸娘家，被告於98
    年5月15日出境，回程機票為98年7月13日。98年7月11日左
    右，原告與被告聯絡回程的機票時間已到，請被告返回臺灣
    ，竟遭被告拒絕返回臺灣與原告共同生活，回稱隨便原告怎
    麼樣，且被告已向大陸地區海南省海市人民法院訴請與原
    告離婚，原告有接到被告在大陸起訴請求離婚之起訴狀，但
    原告沒有到大陸開庭，被告顯無意願與原告維持婚姻關係，
    且原告亦已不想再維持兩造婚因等情，業舉證人即原告母親
    蔡黃鳳鶯到庭證稱：「被告跟我們說他姐姐要結婚，所以希
    望回大陸，我們本來要求被告兩年後才可以回大陸，我們考
    慮被告其姐姐要結婚，所已同意被告回大陸，我們預定被告
    一個半月後要回來，但將近兩個月，被告還沒有回來，我有
    打電話過去大陸給被告，被告就回說他決定不回台，這個婚
    姻他不要，隨便我們要怎麼處理，被告在大陸也有起訴請求
    判決離婚。」「原告沒有過去大陸開庭，我們還沒有收到大
    陸的離婚判決書，只收到開庭通知書。」「被告既然明示要
    離婚，我們也不想要維持婚姻。」等語（見本院98年12月17
    日言詞辯論筆錄），核與原告主張事實相符，並有原告所提
    出之中國海南省海市人民法院送達回證、民事訴狀、應訴
    通知書、舉證通知書、傳票、告知審判庭組成人民通知書（
    上均為影本）為證。再經本院依職權調閱被告之入出境，查
    明被告自98年5月15日出境後，迄今均未再入境臺灣，自堪
    信原告主張上開事實為真正。亦經本院依職權向內政部入出
    國及移民署調閱被告出入境資料，內政部入出國及移民署函
    覆稱：「經查吳女士未管制出境，渠於98年5月15日出境後
    並未再次申請入境。」等語，有內政部入出國及移民署98年
    8月5日移署出停泰字第0980112463號函及所附被告入出國日
    期證明書、申請入境相關資料在卷可參，足認被告依其自由
    意願在98年5月15日返回大陸後，迄今均未再自行申請入境
    臺灣，且被告在大陸地區業已提起離婚之訴，益徵被告已不
    願再與原告維繫婚姻，堪認客觀上不論何人處於與原告相同
    之境況，均將喪失維持婚姻之意願，兩造間確有難以維持婚
    姻之重大事由存在，且該重大事由之肇因主要係可歸責於被
    告，是原告以兩造有民法第1052條第1項以外之重大事由，
    難以維持婚姻，而請求判決離婚，於法有據，應予准許。
五、本件訴訟費用應由被告負擔。經查，原告支出第一審訴訟費
    用（裁判費）3,000元，應由被告負擔，爰確定如主文第二
    項所示。
六、據上論結，本件原告之訴為有理由，依民事訴訟法第385條
    第1項前段、第78條、第87條第1項，判決如主文。
中    華    民    國    98    年    12    月    31    日
                  家事法庭    法  官  鄭  彩  鳳
上正本係照原本作成。
如對本判決上訴，須於收受判決正本送達後20日內向本院提出上
訴狀，並繳納上訴費及附具繕本。
中    華    民    國    98    年    12    月    31    日
                              書記官  黃  心  怡

司法院資訊處製作；財團法人民間司法改革基金會備份。
